【裁判字號】    98,竹簡,86
【裁判日期】    981130
【裁判案由】    確認通行權存在
【裁判全文】
臺灣新竹地方法院民事簡易判決          98年度竹簡字第86號
原      告
即反訴被告  戊○○
            乙○○
            丙○○
            子○○
            辛○○   （庚○○.
                      7巷10.
前五人共同
訴訟代理人  吳聖欽律師
原      告  辰○○
即反訴被告
訴訟代理人  卯○○
被      告
即反訴原告  己○○
            丑○○
                      號
前二人共同
訴訟代理人  陳詩文律師
複  代理人  寅○○
上列當事人間確認通行權存在事件，本院於民國98年11月9日辯
論終結，判決如下：
    主      文
確認原告戊○○、乙○○及丙○○就被告所有坐落新竹市○○段
二二五地號，如附圖所示Ａ部分面積六點五六平方公尺、Ｂ部分
面積０點七一平方公尺、Ｃ部分面積六點九六平方公尺土地有通
行權存在。
確認原告子○○、辛○○及辰○○就被告所有坐落新竹市○○段
二二五地號，如附圖所示Ｄ部分面積五點七五平方公尺土地有通
行權存在。
原告其餘之訴駁回。
訴訟費用由被告負擔二分之一，餘由原告負擔。
反訴被告戊○○、乙○○及丙○○自通行第一項土地之日起至停
止通行第一項土地之日止，應按月給付反訴原告己○○新臺幣貳
佰貳拾元。
反訴被告子○○、辛○○及辰○○自通行第二項土地之日起至停
止通行第二項土地之日止，應按月給付反訴原告丑○○新臺幣捌
拾玖元。
反訴訴訟費用由反訴被告負擔。
本判決第五項、第六項得假執行。
    事實及理由
甲、本訴部分
壹、程序事項：
一、按訴訟繫屬中為訴訟標的之法律關係，雖移轉於第三人，於
    訴訟無影響。但第三人如經兩造同意，得聲請代當事人承當
    訴訟，民事訴訟法第254條第1項定有明文。查原告丁○○於
    訴訟繫屬中即民國97年8月26日將其訴訟標的之全部移轉予
    原告辰○○，此有土地登記簿謄本附卷可憑（見本院卷二第
    40頁至第42頁），而經原告辰○○聲明承當訴訟，兩造均表
    示同意，依前開規定則丁○○即已脫離本件訴訟，並由原告
    辰○○承當丁○○之地位而為原告，附此敘明。
二、次按當事人死亡者，訴訟程序在有繼承人、遺產管理人或其
    他依法令應續行訴訟之人承受訴訟以前當然停止，又第168
    條至第172及前條所定之承受訴訟人，於得為承受時，應即
    為承受之聲明，民事訴訟法第168條、第175條第1項分別定
    有明文。查原告庚○○原起訴請求確認就被告所有坐落新竹
    市○○段225地號土地有通行權存在，嗣庚○○已於96年3月
    15日死亡，原告辛○○及甲○○、癸○○、壬○○均為其繼
    承人，此有庚○○除戶戶籍謄本、繼承系統表暨繼承人辛○○、甲○○、癸○○、壬○○戶籍謄本在卷可稽（見本院卷
    一第65頁至第69頁），且原告辛○○、甲○○、癸○○、壬○○均已依民事訴訟法第175條第1項規定具狀聲明承受訴訟
    ，於法尚無不合，應予准許，合先敘明。
三、再按原告於判決確定前，得撤回訴之全部或一部，但被告已
    為本案之言詞辯論者，應得其同意。訴之撤回，被告於期日
    到場，未為同意與否之表示者，自該期日起；其未於期日到
    場或係以書狀撤回者，自前項筆錄或撤回書狀送達之日起，
    10日內未提出異議者，視為同意撤回。民事訴訟法第262條
    第1項、第4項分別定有明文。復按訴狀送達後，原告不得將
    原訴變更或追加他訴。但請求之基礎事實同一者、不甚礙被
    告之防禦及訴訟之終結者，不在此限，民事訴訟法第255條
    第2、7款定有明文。經查，原告起訴時以戊○○、乙○○、
    丙○○、子○○、庚○○、丁○○為原告，己○○、陳德美
    、丑○○為共同被告，並聲明：「確認原告戊○○就新竹市
    ○○段225地號土地如附圖（即起訴狀後附圖，本院卷一第
    17頁）所示A部分、a至b線段寬6公尺、面積12平方公尺之土
    地有通行權存在；確認原告乙○○就新竹市○○段225地號
    土地如附圖所示B部分、b至c線段寬3公尺、面積6平方公尺
    之土地有通行權存在；確認原告陳金鍊就新竹市○○段225
    地號土地如附圖所示C部分、c至d線段寬6公尺、面積12平方
    公尺之土地有通行權存在；確認原告子○○就新竹市○○段
    225地號土地如附圖所示D部分、e至f線段寬4.5公尺、面積
    4.5平方公尺之土地有通行權存在；確認庚○○就新竹市○○段225地號土地如附圖所示E部分、g至h線段寬4.5公尺、
    面積4.5平方公尺之土地有通行權存在；確認丁○○就新竹
    市○○段225地號土地如附圖所示F部分、h至i線段寬4.5公
    尺、面積4.5平方公尺之土地有通行權存在」。嗣於訴訟進
    行中，原告撤回對被告陳德美之請求；而原告庚○○已於96
    年3月15日死亡，由繼承人辛○○、甲○○、癸○○、壬○○承受訴訟，又因系爭新竹市○○段224-2、223-2地號土地
    已繼承登記在原告辛○○名下，故而繼承人甲○○、癸○○
    、壬○○3人亦撤回本件之請求；另原告辰○○依法承當訴
    訟，已如前述，為此原告變更訴之聲明為：「確認原告戊○○就新竹市○○段225地號土地如複丈成果圖（甲案）（參
    本院卷一第155頁）所示Ａ部分面積4.81平方公尺之土地有
    通行權存在；確認原告乙○○就新竹市○○段225地號土地
    如複丈成果圖（甲案）所示Ｂ部分面積4.49平方公尺之土地
    有通行權存在；確認原告丙○○就新竹市○○段225地號土
    地如複丈成果圖（甲案）所示Ｃ部分面積4.28平方公尺及Ｄ
    部分面積6.56平方公尺之土地有通行權存在；確認原告戊○○、乙○○、丙○○就新竹市○○段225地號土地如複丈成
    果圖（甲案）所示Ｆ部分面積6.96平方公尺之土地有通行權
    存在；確認原告子○○、辛○○、辰○○如新竹市○○段22
    5地號土地如複丈成果圖（甲案）所示Ｇ部分面積7.18平方
    公尺之土地有通行權存在」。查原告上開變更後之請求所據
    之基礎事實並未變更，或僅減縮、擴張，或依現場履勘及測
    量結果，及因承當訴訟之故，而變更應受判決事項之聲明，
    亦不甚礙被告之防禦及訴訟終結；且其所為之前揭訴之撤回
    ，被告等均未於10日內提出異議而視為同意撤回，經核均與
    首揭規定相符，自應准許。
貳、實體事項：
一、原告起訴主張：
（一）原告主張其各自所有之新竹市○○段223、224、223-1、2
      24-1、223-2、224-2、223-3、224-3地號土地（下稱系爭
      223、224、223-1、224-1、223-2、224-2、223-3、224-3
      地號土地），係屬袋地，有必要通行被告己○○、丑○○
      所有之新竹市○○段225地號土地（下稱系爭225地號土地
      ）。蓋系爭223、224地號土地為原告戊○○、乙○○、丙○○所共有，應有部分各3分之1，上有未辦保存登記門牌
      號碼新竹市○○路○段1370、1368、1366號房屋3幢（下稱
      1370、1368、1366號房屋），分屬原告戊○○、乙○○、
      丙○○所有；系爭223-1、224-1地號土地為原告子○○所
      有；系爭223-2、224-2地號土地為原告辛○○所有；系爭
      223-3、224-3地號土地為原告辰○○所有；系爭225地號
      土地屬被告己○○、丑○○共有，係一狹長形之畸零地，
      橫隔於原告上開各自所有之土地與新竹市○○路○段馬路
      之中間，導致原告必須行經系爭225地號土地方能到達公
      路。而原告戊○○、乙○○、丙○○所有之1370、1368
      、1366號房屋，面寬約3公尺，且上開3棟房屋與系爭225
      地號土地間距離甚窄，若僅以ㄧ共同通道出入，進入系爭
      224地號土地上車庫之後，機車都難以騎至屋前或屋內，
      是自1370、1368、1366號房屋之各自門前經系爭225地號
      土地進出，為通行至新竹市○○路○段所必需。原告辛○○所有系爭223-2、224-2地號土地及系爭223-3、224-3地
      號土地上農舍亦有通行系爭225地號土地之需要，以汽車
      通行而言，車體寬度普遍在1.7至1.8公尺之間，若僅有2
      公尺寬之通道，顯難達到通行之目的；而原告戊○○、乙○○、丙○○所有之系爭223、224地號土地目前仍作耕作
      使用，原告子○○所有系爭223-1、224-1地號土地目前雖
      休耕中，然日後亦有耕作之需要，為因應耕作機具之進、
      出，顯以新竹市地政事務所97年11月12日土地複丈成果圖
      （甲案）（下稱甲案）為通行方案較可行。
（二）原告主張以甲案為優先，若無法以甲案通行，則新竹市地
      政事務所98年4月6日土地複丈成果圖（增補後乙案）（下
      稱增補乙案）仍應優先於新竹市地政事務所97年11月12日
      土地複丈成果圖（乙案）（下稱乙案）。蓋系爭223-1、2
      24-1與223-2、224-2地號土地所有權人不同，自無法共同
      使用乙案所示之Ｄ部分土地通行，如無法協調，日後仍將
      衍生訟爭，不符訴訟經濟；另系爭223-1、224-1地號土地
      仍在耕作，有農機進出之需要，維持面寬2.5公尺之通道
      ，已嫌出入困難，不宜再減縮為2公尺，且衡諸目前車輛
      寬度約為1.7至1.8公尺，沿地籍線僅給2.5公尺寬通道，
      出、入車輛僅能筆直勉強駛入，車輛迴車或有轉彎弧度即
      無法出、入，如再縮減為2公尺，將不足供原告出入，是
      乙案為不妥適之方案。況增補乙案並未逾越必要程度，亦
      未違反鄰損最小原則，且增補乙案雖通行面積稍增，然償
      金亦會相對增加，足以彌補被告所有權受限之損失。
（三）綜上，訴之聲明：確認原告戊○○就系爭225地號土地如
      複丈成果圖（甲案）所示Ａ部分面積4.81平方公尺之土地
      有通行權存在；確認原告乙○○就系爭225地號土地如複
      丈成果圖（甲案）所示Ｂ部分面積4.49平方公尺之土地有
      通行權存在；確認原告丙○○就系爭225地號土地如複丈
      成果圖（甲案）所示Ｃ部分面積4.28平方公尺及Ｄ部分面
      積6.56平方公尺之土地有通行權存在；確認原告戊○○、
      乙○○、丙○○就系爭225地號土地如複丈成果圖（甲案
      ）所示Ｆ部分面積6.96平方公尺之土地有通行權存在；確
      認原告子○○、辛○○、辰○○就系爭225地號土地如複
      丈成果圖（甲案）所示Ｇ部分面積7.18平方公尺之土地有
      通行權存在。
二、被告答辯略以：
（一）按訴之目的在於請求法院為本案判決，即當事人有利用民
      事訴訟制度之實質上利益或必要者，其內涵包括自請求方
      面所觀察之客觀的利益問題，此為權利保護必要，又稱狹
      義之訴之利益。而受確認判決之法律上利益，係指因法律
      關係之存否不明確，致原告在私法之地位有受侵害之危險
      ，而此項危險得以對於被告之確認判決除去之者而言，故
      確認法律關係成立或不成立之訴，茍具備前開要件，即得
      謂有即受確認判決之法律上利益，縱其所求確認者為他人
      間之法律關係，亦非不得提起。查被告現無於其共有之系
      爭225地號土地上設置障礙物，從而原告於私法之地位並
      無受侵害之危險，應無權利保護之必要。
（二）按因土地一部之讓與或分割，致有不通公路之土地者，不
      通公路土地之所有人，因至公路，僅得通行受讓人或讓與
      人或他分割人之所有地，民法第789條第1項定有明文。查
      原告子○○所有系爭224-1、223-1地號土地、原告辛○○
      所有系爭224-2、223-2地號土地及辰○○所有之系爭224-
      3、223-3地號土地本屬同姓宗親共有，嗣於94年間由原系
      爭223及224地號二筆土地分割所增加之地號，此參原告起
      訴狀所附之土地登記謄本即可自明。又原系爭224地號土
      地旁尚有同段192-4地號土地之既成巷道可通行至新竹市
      ○○路，是依上開民法第789條第1項規定意旨，縱原告子
      ○○、辛○○、辰○○部分土地所有人，因土地一部之分
      割，致有不通公路者，當僅得通行他分割人之所有地，本
      件被告共有系爭225地號土地雖屬原告之鄰地所有人，惟
      仍不負許原告渠等通行之義務，蓋此致生原告等人不通公
      路之土地者，其結果既由原告分割土地之任意行為而然，
      當不得將其不利益轉嫁予其他之鄰地所有人負擔，是本件
      原告應選擇他分割人土地及同段192-4地號土地通行。
（三）再按「有通行權人，應於通行必要之範圍內，擇其周圍地
      損害最少之處所及方法為之」，民法第787條第2項定有明
      文。經查除224、223地號土地外，系爭224-1、223-1、22
      4-2、223-2、224-3及223-3地號土地迄今並無農耕之事實
      ，甚至224-3及223-3地號土地尚上有建物，是系爭223-1
      、224-1地號土地並無農機進出之需要。又系爭224、223
      地號土地除有農耕事實外，顯無需通行系爭225地號土地
      面積達10.58坪（即甲案）之必要，蓋系爭225地號土地總
      面積僅53.5546坪，而甲案供原告通行之面積即占總面積
      19. 76%，另增補乙案亦占總面積12.08%，相較乙案占總
      面積11.27%，前二案對被告損害難謂最少之處所及方法，
      依首揭法條意旨，甲案與增補乙案非影響周圍地損害最少
      之處所及方法為之，如採之，亦絕非每平方公尺15.46元
      之償金可彌補被告土地所有權所受之損失，是採乙案應較
      符「擇其周圍地損害最少之處所及方法為之」之立法精神
      及目的。
（四）為此聲明：原告之訴駁回。
三、本件經協議兩造整理並確認爭點如下：原告對系爭225地號
    土地之袋地通行權，以何通行方法為適當？
四、本院之判斷：
（一）按確認法律關係之訴，非原告有即受確認判決之法律上利
      益者，不得提起之，民事訴訟法第247條第1項前段定有明
      文。所謂即受確認判決之法律上利益，係指法律關係之存
      否不明確，原告主觀上認其在法律上之地位有不安之狀態
      存在，且此種不安之狀態，能以確認判決將之除去者而言
      ，若縱經法院判決確認，亦不能除去其不安之狀態者，即
      難認有受確認判決之法律上利益，最高法院52年台上字第
      1240號判例意旨可資參照。查原告各自所有之系爭223、2
      24、223-1、224-1、223-2、224-2、223-3、224-3地號土
      地，係屬袋地，有必要通行被告共有之系爭225地號土地
      ，以對外通行，然被告否認原告就該等土地有通行權之存
      在，且主張原告應經其他土地即同段192-4地號土地之既
      成巷道通行至新竹市○○路○段，則原告得否通行被告所
      有之系爭225地號土地之法律上關係不明確，原告在法律
      上之地位自有不安狀態存在，應認原告仍有請求確認其就
      系爭225地號土地有通行權存在及確認其通行之位置、面
      積之必要，則原告對被告提起本件通行權存在之積極確認
      之訴，自有即受確認判決之法律上利益，是被告辯稱原告
      並無提起本件訴訟之確認利益云云，顯非足取，併此敘明
      。
（二）查原告主張原告戊○○、乙○○及丙○○共有之系爭223
      、224地號土地、原告子○○所有之系爭223-1、224-1地
      號土地、原告辛○○所有之系爭223-2、224-2地號土地及
      原告辰○○所有之223-3、224-3地號土地均為袋地，其中
      系爭223、223-1、223-2、223-3地號土地分別位於系爭22
      4、224-1、224-2、224-3地號土地東側，而系爭224、224
      -1、224-2、224-3地號土地西側與系爭225土地相鄰，並
      無適宜之通路可供聯絡公路，如原告上開各自所有之8筆
      土地由西側通行至新竹市○○路○段馬路，須經相鄰土地
      之事實，業據原告提出土地登記謄本、現場照片，並由本
      院現場履勘且依職權囑託新竹市地政事務所測量，此有如
      附圖所示之新竹市地政事務所土地複丈成果圖在卷可稽（
      見本院卷一第152頁至第156頁、第162頁至第163頁、本院
      卷二第12頁、第30頁至第45頁、第46頁至第47頁），且為
      被告所不爭執（見本院卷二第26頁），應堪信實。準此，
      原告主張系爭223、224、223-1、224-1、223-2、224-2、
      223-3、224-3地號土地，係屬袋地，有通行他人土地以連
      接至對外公路之必要之情，自屬於法有據，堪以採信。
（三）次查，被告辯稱系爭224-1、223-1、224-2、223-2、224-
      3、223-3地號土地於94年間由原同段223及224地號2筆土
      地分割所增加之地號，而原同段224地號土地旁尚有同段1
      92-4地號土地之既成巷道可通行至新竹市○○路○段，是
      依民法第789條第1項規定，原告等人應僅得通行他分割人
      之所有土地及同段192-4地號土地云云。惟查，原告主張
      同段192-4地號土地之巷道乃鄰地所有人自用，非公眾通
      行之一般道路之情，為被告不爭執；復查系爭224地號土
      地僅有北側之西半部分與同段192-4地號土地之巷道相鄰
      ，而系爭224地號土地北側之東半部分及系爭223地號土地
      均未與同段192-4地號土地相連；再者，系爭224地號土地
      與同段192-4地號土地相鄰之處有高約100公尺之水泥牆垣
      及樹籬笆相隔，且水泥牆垣南、北側即224地號土地與同
      段192-4地號土地上均蓋有建物供住家使用，而系爭224地
      號土地除建物以外之其餘部分則均為水田等情，有現場照
      片8張、如附圖所示之新竹市地政事務所土地複丈成果圖1
      紙在卷可稽（見本院卷一第162頁至第163頁、本院卷二第
      12頁、第62頁至第63頁），均堪予認定。依此，足徵原告
      如通行訴外人所有之同段192-4地號土地至新竹市○○路○
      段馬路，尚須先令土地所有權人拆牆、伐田、除草、清除
      雜物等諸多耗時費日之鉅大工程後，始得對外通行，此無
      疑是破壞地上物之方法，且以此為通行方法勢必影響水泥
      牆垣南、北側土地上居住處所之安寧與安全，綜上各情所
      示，益徵原告如經同段192-4地號土地通行至馬路，並非
      適宜之聯絡方法，故被告前開所辯尚非足採。末查，被告
      所有之系爭225地號土地係一狹長形之畸零地，橫隔於原
      告所有土地與新竹市○○路○段馬路之中間，其上並無任
      何建物或設置地上物，此經本院現場履勘明確，並有現場
      履勘紀錄及如附圖所示之土地複丈成果圖1紙在卷可稽（
      見本院卷一第156頁），是原告主張原告所有土地經被告
      所有之225地號土地始可通行至馬路為妥適之路徑，且核
      與兩造歷來之通行方式相同（見本院卷二第25頁背面），
      應予採信。準此，被告所有之系爭第225地號土地負有許
      原告通行之義務，應堪認定。
（四）原告確有通行被告所有之系爭255地號土地之必要，則究
      以何種通行方案為適當即為損害最少之方法？
    1.按土地因與公路無適宜之聯絡，致不能為通常使用者，土
      地所有人得通行周圍地以至公路，民法第787條第1項定有
      明文。所謂通常使用，應按土地之形狀、面積、地位及其
      用途定之，不以從來使用之方法為標準，因之土地所有人
      已變更土地用途，嗣如由耕種而變更為開設工廠，則原來
      之小路即不足以應現在土地通常使用所必要，因須車輛載
      運產品，而需汽車之故（參見謝在全著民法物權論上冊第
      319頁）。第按，有通行權之人，應於通行必要之範圍內
      ，擇其周圍地損害最少之處所及方法為之，此為民法第78
      7條第2項所明定。再按相鄰關係乃基於利益衡量之原理而
      設，依誠信原則，土地所有人不能因求自己之最大便利，
      致對相鄰土地所有人造成逾越必要程度之損害。又鄰地通
      行權為土地所有權之擴張，其目的在解決與公路無適宜聯
      絡之土地之通行問題，自應限於必要之程度，且應選擇對
      鄰地損害最少之處所為之。再按通行之主要目的不僅專為
      調和個人所有之利害關係，且在充分發揮袋地之經濟效用
      ，以促進物盡其用之社會整體利益，然為所有人容忍義務
      之設，應於能達成上開社會利益之範圍內，儘量與所有人
      之損害減至最低為必要，合先敘明。
    2.原告主張應以新竹市地政事務所97年11月12日複丈成果圖
      （甲案）為通行方案云云，被告則以如通行被告所有之系
      爭225地號土地，應採新竹市地政事務所97年11月12日複
      丈成果圖（乙案）為通行方案等語抗辯，經查：
    原告戊○○、乙○○、丙○○所有之系爭224、223地號土
      地有農作之情形，為兩造不爭執，又乙案中供系爭224、
      223地號土地通行之方案為如附圖所示之Ａ、Ｂ、Ｃ部分
      土地，Ａ、Ｂ部分位於石綿瓦車庫之前方，Ｃ部分則位於
      石綿瓦車庫左側田地之前方，以汽車而言車體寬度普遍在
      1.7至1.8公尺之間，而Ａ、Ｂ、Ｃ部分面寬共計5公尺、
      面積共計14.23平方公尺，此有如附圖所示之乙案附卷可
      稽（本院卷二第12頁），足見乙案已足供一般車輛及農具
      機械使用進出甚為明確，是被告此部分主張以乙案為系爭
      224、223地號土地通行方案，尚屬適當。至原告主張1366
      號、1368號、1370號3棟房屋與系爭225地號土地間距離甚
      窄，如採乙案則僅以ㄧ共同通道出入，機車難以騎至屋前
      或屋內，是以甲案所示自1370、1368、1366號房屋之各自
      門前經系爭225地號土地進出，為通行至新竹市○○路○段
      所必需云云，然觀之1370、1368、1366號3棟房屋之後方
      土地以及1366號房屋旁之石綿瓦車庫之左側方土地仍在系
      爭224地號土地之上，且均為田地而無其他地上物等情，
      益見原告戊○○、乙○○、丙○○通行乙案之共同通道進
      入系爭224地號土地後，除可從1370、1368、1366號房屋
      前之屋簷下通往各自房屋屋前，亦可從系爭224地號土地
      其餘田地部分之農路行接至1370、1368、1366號房屋之後
      方，以達進出1370、1368、1366號房屋之需要，並可將機
      車停放在前開石綿瓦車庫內，要無原告戊○○、乙○○、
      丙○○所稱出入不便之情形。況且原告戊○○、乙○○、
      丙○○所稱乙案將使其機車難牽至各房屋屋前或屋內一情
      ，顯非一般通常使用所應考量之範疇，顯不可採。另查，
      原告主張甲案，包括甲案所示之Ａ、Ｂ、Ｃ、Ｄ、Ｅ、Ｆ
      部分，面寬共計8.8公尺、面積共計27.81平方公尺，顯然
      通行所需之土地面積、範圍均較乙案大，顯非擇周圍地最
      少損害之處所及方法而通行，而係以自己最大便利為考量
      ，與民法第787條第2項規定，尚有未合。從而，揆諸首開
      法條及說明意旨，考量兩造間之利害平衡，降低損害至最
      低為必要，以乙案即附圖所示Ａ、Ｂ、Ｃ部分之土地供22
      4、223地號土地通行至公路，方屬允當。
    又按民法第787條第1項規定之通常使用所必要，應依土地
      位置、地勢、面積、用途及使用之實際情形定之。查原告
      主張系爭224-1、224-2、224-3地號土地曾供農用並種植
      甘藷等雜糧，有農械機具出入之必要，須以甲案所示Ｇ部
      分土地為通行方案云云，並未提出證據以實其說，復參諸
      本院現場履勘情形以及被告所提之現場照片4張（本院卷
      二第62頁至第63頁），足見系爭223-1、224-1、223-2、2
      24-2、223-3、224-3地號土地目前多為雜草覆蓋，且系爭
      244-3地號土地上蓋有一建物，是上開6筆土地未有農耕情
      形甚明，從而，原告主張上開6筆土地同段仍在耕作，有
      農機進出之需要，應採甲案所示Ｇ部分土地供上開6筆土
      地及其農具進出之必要通行，顯非足取。復參以汽車而言
      車體寬度普遍在1.7至1.8公尺之間，而乙案所示Ｄ部分乃
      共用地籍線（即系爭224-1、224-2地號土地之地籍線）截
      斷系爭225地號土地並向兩旁各平移2公尺所為之土地、面
      寬共4公尺、面積共計5.75平方公尺、面寬共計4公尺，此
      有如附圖所示之乙案附卷可稽（本院卷二第12頁），足認
      乙案已足供一般車輛使用進出，並無出入困難之疑慮甚明
      ，且相較原告主張之甲案所示Ｇ部分土地即面寬5公尺、
      面積共計7.18平方公尺，顯對被告所有之系爭225地號土
      地損害最小，準此，以乙案即附圖所示之Ｄ部分土地為系
      爭223-1、224-1、223-2、224-2地號土地通行方案，應屬
      適當。又查原告羅錦榮所有之系爭223-3、224-3地號土地
      經系爭224-2地號土地，再經系爭225地號土地通行至新竹
      市○○路○段馬路一節，為兩造不爭執之事項（本院卷二
      第26頁、第78頁背面），從而，以乙案即附圖所示之Ｄ部
      分土地為系爭223-3、224-3地號土地之通行方案，亦屬適
      當，則被告此部分主張應屬可採。
（五）綜上所示，原告基於其各係系爭223、224、223-1、224-1
      、223-2、224-2、223-3、224-3地號土地所有權人之地位
      及所有權之作用，並本於民法787條所定相鄰關係之法律
      關係，請求確認原告戊○○、乙○○及丙○○就被告共有
      之系爭225地號土地內，如附圖所示Ａ部分面積6.56平方
      公尺、Ｂ部分面積0.71平方公尺、Ｃ部分面積6.96平方公
      尺土地有通行權存在；原告子○○、辛○○及辰○○就被
      告共有之系爭225地號土地內，如附圖所示Ｄ部分面積5.7
      5平方公尺有通行權存在，為有理由，應予准許。逾此部
      分之請求，為無理由，應予駁回。
乙、反訴部分
壹、程序事項：
一、按訴訟繫屬中為訴訟標的之法律關係，雖移轉於第三人，於
    訴訟無影響。但第三人如經兩造同意，得聲請代當事人承當
    訴訟，民事訴訟法第254條第1項定有明文。查反訴被告丁○○於訴訟繫屬中即97年8月26日將其訴訟標的之全部移轉予
    反訴被告辰○○，此有土地登記簿謄本附卷可憑，而經反訴
    被告辰○○聲明承當訴訟，兩造均表示同意，依據前開規定
    則丁○○即已脫離本件訴訟，並由反訴被告辰○○承當丁○○之地位而為反訴被告，附此敘明。
二、次按當事人死亡者，訴訟程序在有繼承人、遺產管理人或其
    他依法令應續行訴訟之人承受訴訟以前當然停止，又第168
    條至第172及前條所定之承受訴訟人，於得為承受時，應即
    為承受之聲明，民事訴訟法第168條、第175條第1項分別定
    有明文。查反訴被告庚○○於96年3月15日死亡，反訴被告
    辛○○、甲○○、癸○○、壬○○均為其繼承人，此有反訴
    被告庚○○除戶戶籍謄本、繼承系統表暨被告辛○○、甲○○、癸○○、壬○○戶籍謄本在卷可稽，且反訴被告辛○○
    、甲○○、癸○○、壬○○均已依民事訴訟法第175條第1項
    規定具狀聲明承受訴訟，於法尚無不合，應予准許，合先敘
    明。
三、再按「被告於言詞辯論終結前，得在本訴繫屬之法院，對於
    原告及就訴訟標的必須合一確定之人提起反訴」、「反訴之
    標的，如專屬他法院管轄，或與本訴之標的及其防禦方法不
    相牽連者，不得提起」，民事訴訟法第259條、第260條第1
    項定有明文。而所謂反訴之標的與本訴之標的及其防禦方法
    有牽連關係者，乃指反訴標的之法律關係與本訴標的之法律
    關係兩者之間，或反訴標的之法律關係與本訴被告作為防禦
    方法所主張之法律關係兩者之間，有牽連關係而言。即舉凡
    本訴標的之法律關係或作為防禦方法所主張之法律關係，與
    反訴標的之法律關係同一，或當事人雙方所主張之權利，由
    同一法律關係發生，或本訴標的之法律關係發生之原因，與
    反訴標的之法律關係發生之原因，其主要部分相同，均可認
    兩者間有牽連關係。又按「通行權人對於通行地因此所受損
    害，固應支付償金，且此項償金支付義務，於通行權確定時
    起即為通行人之法定負擔。惟償金之支付與通行權間並無對
    價關係，被通行之土地所有人如未於通行權之訴提起反訴請
    求，亦非不得於通行權訴訟確定後另行訴求給付。」最高法
    院86年台上字第3265號判決可資參照。經查，反訴原告於言
    詞辯論終結前，主張反訴被告如就系爭225地號土地獲有通
    行權時，應支付反訴原告償金，為此請求：「反訴被告戊○○、乙○○及丙○○等三人應自通行系爭225地號土地之日
    起，按月給付反訴原告己○○新臺幣（下同）220元。反訴
    被告子○○、辛○○及辰○○等三人應自通行系爭225地號
    土地之日起，按月給付反訴原告丑○○89元」，經核反訴原
    告上開主張與反訴被告於本訴訴訟所為攻擊、防禦方法相牽
    連，其提起反訴合於民事訴訟法第259條、第260條第1項之
    規定，應予准許。
四、按訴狀送達後，原告不得將原訴變更或追加他訴，但請求之
    基礎事實同一者、擴張或減縮應受判決事項之聲明者，不在
    此限，民事訴訟法第255條第1項第2、3款定有明文。反訴原
    告起訴原請求：「反訴被告戊○○、乙○○及丙○○等三人
    應自通行系爭225地號土地之日起，按月給付反訴原告己○○220元。反訴被告子○○、甲○○、癸○○、辛○○、壬○○及丁○○等六人應自通行系爭225地號土地之日起，按
    月給付反訴原告丑○○89元」，嗣於訴訟進行中變更訴之聲
    明為：「反訴被告戊○○、乙○○及丙○○等三人應自通行
    系爭225地號土地之日起，按月給付反訴原告己○○220元。
    反訴被告子○○、辛○○及辰○○等三人應自通行系爭225
    地號土地之日起，按月給付反訴原告丑○○89元」。查其據
    以請求之基礎事實並未變更，或因承當訴訟之故，而變更應
    受判決事項之聲明，核與首揭規定相符，自應准許。
貳、實體事項：
一、反訴原告起訴主張：
（一）如本院認定反訴被告有通行反訴原告所有之225地號土地
      之必要，應審酌土地所有權人不能自由使用、收益所有土
      地之損害程度而為認定，而土地使用、收益之對價，依一
      般社會通念即為租金，故土地因他人行使通行權，致該部
      分土地不能自由使用、收益，則土地所有權人所受損害即
      應認相當於租金為當。繼按城市地方房屋之租金，以不超
      過土地及建築物申報總價額年息10%為限，土地法第97條
      第1項定有明文；而依同法第105條規定，上揭規定於租用
      基地建築房屋亦準用之；又依土地法施行法第25條規定，
      土地價額，依法定地價，而依土地法第148條規定，土地
      所有權人依該法規定所申報之地價，為法定地價；又依平
      均地權條例第16條規定，在平均地權條例施行區域，地政
      機關舉辦規定地價或重新規定地價時，土地所有人於期間
      內自行申報之一定地價為其申報地價，如未於該期間內申
      報者，則以公告地價80%為其申報地價。準此，得請求償
      金之上限，自應以系爭土地申報價總額年息10%為限。又
      此項租金之數額，除以基地申報地價為基礎外，尚須斟酌
      基地之位置，工商繁榮之程度，承租人利用基地之經濟價
      值及所受利益等項，並與鄰地租金相比較，以為決定，並
      非必達申報總地價年息10 %最高額，亦據最高法院68年度
      臺上字第3071號著有判例足參。
（二）末查系爭225地號土地地目前編定地目為旱，緊臨新竹市
      ○○路○段，該路寬達約20公尺米之雙向道路，常有車輛
      及行人往來，路旁兩側為住家、公司行號。審酌上情認反
      訴原告所請求之償金，其標準係按系爭土地申報總價額之
      8% 計算，始為相當。基此，系爭225地號土地申報地價為
      2,320元，換算每平方公尺之每月償金金額為15.46元（小
      數點後四捨五入，計算方式：2,320元×0.08÷12月＝15.
      46元/平方公尺）。又本件通行方案依乙案，有關反訴被
      告戊○○、乙○○及丙○○通行乙案Ａ、Ｂ、Ｃ部分，面
      積共14.23平方公尺，均位於反訴原告己○○分管範圍內
      ，從而，反訴原告己○○自得向反訴被告戊○○、乙○○
      及丙○○請求自通行前揭Ａ、Ｂ、Ｃ部分土地之日起，按
      月給付220元（計算方式：面積14.23平方公尺×15.46元
      ＝219.99元）。另有關反訴被告子○○、辛○○及辰○○
      通行乙案Ｄ部分，面積為5.75平方公尺，均位於反訴原告
      丑○○分管範圍內，從而，反訴原告丑○○自得向反訴被
      告子○○、辛○○、及辰○○請求自通行前揭Ｄ部分土地
      之日起，按月給付89元（小數點後四捨五入，計算方式：
      面積5.75平方公尺×15.46元＝88.89元）。
（三）綜上，聲明：1.反訴被告戊○○、乙○○及丙○○應自通
      行系爭225地號土地之日起，按月給付反訴原告己○○220
      元。2.反訴被告子○○、辛○○、及辰○○應自通行系爭
      225地號土地之日起，按月給付反訴原告丑○○89元。3.
      第1、2項請求反訴原告願供擔保，請准宣告假執行。
二、反訴被告答辯如下：
    就償金計算部分無意見。
三、本件經協議兩造整理並確認爭點如下：反訴被告應給付給反
    訴源告之償金金額為何？
四、本院之判斷：
（一）按土地因與公路無適宜之聯絡，致不能為通常使用者，土
      地所有人得通行周圍地以至公路。但對於通行地因此所受
      之損害，應支付償金。前項情形，有通行權人，應於通行
      必要之範圍內，擇其周圍地損害最少之處所及方法為之。
      有通行權人，於必要時，得開設道路。但對於通行地因此
      所受之損害，應支付償金，民法第787條、第788條分別定
      有明文。再按民法第787條所謂之「償金」，係指補償土
      地所有權人不能使用土地之損害而言，關於支付償金之方
      法，民法雖無規定，但行使通行權既屬繼續性質，則通行
      地所有人所受之損害，亦屬繼續發生，並因通行期間之久
      暫，其損害亦有所不同，自難預先確定其損害總額，從而
      支付償金之方法，應以定期支付為適當（參見最高法院88
      年度台上字第3040號判決意旨）。
（二）查反訴被告對反訴原告所有之系爭225地號土地各有如主
      文所示第1、2項之通行權存在，業如前開本訴部分之論述
      ，且反訴原告主張系爭225地號土地如附圖所示Ａ、Ｂ、
      Ｃ部分之土地為反訴原告己○○所分管，而附圖所示Ｄ部
      分之土地為反訴原告丑○○所分管之事實，為兩造不爭執
      ，均應予認定。復查，反訴被告對於反訴原告提出兩造償
      金之金額及計算方式一節，均於言詞辯論自認在卷明確（
      本院卷第50頁背面、第78頁背面），故依據民事訴訟法第
      280條第1項、第279條第1項之規定，反訴原告就償金金額
      及其計算即毋庸負舉證責任。準此，揆諸首開法條及說明
      意旨，反訴原告主張反訴被告戊○○、乙○○及丙○○應
      自通行附圖所示Ａ、Ｂ、Ｃ部分之土地之日起，按月給付
      反訴原告己○○220元，又反訴被告子○○、辛○○、及
      辰○○應自通行附圖所示Ｄ部分之土地之日起，按月給付
      反訴原告丑○○89元，當屬有據，為有理由，應予准許。
五、本件為簡易訴訟事件，就反訴原告勝訴部分，爰依民事訴訟
    法第389條第1項第3款之規定，依職權宣告假執行。
丙、本件原告即反訴被告、被告即反訴原告其餘之攻擊防禦方法
    及未經援用之證據，經本院斟酌後，認為均不足以影響本判
    決之結果，自無一一詳予論駁之必要，併此敘明。
丁、據上論結，本件原告之訴一部有理由，一部無理由；反訴原
    告之反訴為有理由，依民事訴訟法第78條、第79條、第85條
    第1項、第389條第1項第3款，判決如主文。
中    華    民    國    98    年    11    月    30    日
                  民事簡易庭    法    官  羅惠雯
以上正本係照原本作成。
如對本判決上訴須於判決送達後20日內向本院提出上訴狀。
中    華    民    國    98    年    12    月    2     日
                                書記官  鍾佩芳


司法院資訊處製作；財團法人民間司法改革基金會備份。
